【裁判字號】    92,台上,1531
【裁判日期】    920327
【裁判案由】    偽造文書
【裁判全文】
最高法院刑事判決                              九十二年度台上字第一五三一號
    上  訴  人  乙○○
                甲○○
    共      同
    選任辯護人  王文雄律師
    上  訴  人  丙○○
右上訴人等因常業詐欺案件，不服台灣高等法院台南分院中華民國八十八年十二月二
十八日第二審判決（八十七年度上訴字第一七○一號，起訴案號：台灣台南地方法院
檢察署八十六年度營偵字第二三一、四一一、八七八號），提起上訴，本院判決如左
：
    主  文
原判決關於乙○○、甲○○部分撤銷，發回台灣高等法院台南分院。
其他上訴駁回。
    理  由
一、發回部分
本件原判決認定上訴人乙○○、甲○○係夫妻，與黃瓅五（已判決確定）共同意圖偽
造金門高粱酒、大陸酒類販售牟利，由乙○○於民國八十五年九月初提供偽造所需之
紙箱、紙盒、標籤、空瓶、原料用高粱酒及私釀酒等交付黃瓅五偽造、分裝，每瓶由
乙○○支付黃瓅五工資新台幣（下同）二十五元；由黃瓅五於同年九月十日承租嘉義
縣民雄鄉北斗村北勢子三之十一號作為偽造金門高粱酒類之場所；乙○○又將於不詳
時地偽造金門酒廠監封章一枚及紙箱、紙盒、標籤、銷售憑證之特種文書等物，與原
料用之省產○‧三公升高粱酒及私釀酒等運至上開承租處所內。黃瓅五即自同年十月
初起，以二箱省產○‧三公升高粱酒加入一桶二十公升私釀酒之比例混和，再分裝入
○‧七五公升金門特級高粱酒或○‧六公升金門特級高粱酒、金門紀念酒、精選金門
高粱酒之空瓶內，貼上偽造標籤、封膜等，意圖欺騙他人，而在前開酒類中使用相同
金門酒廠註冊商標之圖樣，偽製成金門酒廠所出品之酒類後裝箱，並在箱上加蓋金門
酒廠監封章，裝箱完成後，或陳列於乙○○、甲○○經營之雜貨店，由甲○○販售予
不知情之消費者，或由乙○○定時前往載運至超市、酒家以真品之價格販售予不知情
之消費者飲用，使不知情之消費者陷於錯誤，而以市價買受，足生損害於公賣機關對
於出廠酒類品質之信用及不知情消費者之權益，並以此收入作為生活之資，以之為常
業等情。因而撤銷第一審判決，改判論處上訴人乙○○、甲○○共同意圖為自己不法
之所有，以詐術使人將本人之物交付為常業（乙○○累犯）罪刑。固非無見。
惟查：(一)、按刑法第二百二十條以文書論之文書，係指在紙上或物品上之文字、符號
，依習慣或特約足以表示其用意之證明者而言。原判決事實認定乙○○與甲○○等共
同基於不法所有之犯意聯絡，由乙○○偽造金門高粱酒所使用之金門酒廠監封章、金
門酒廠檢驗章等物，而上開偽造之監封章、檢驗章、日期章一經加蓋於成品之上，即
證明該成品已於日期章所示之日期經金門酒廠監封、檢驗完畢，均屬於刑法第二百二
十條、第二百十條準私文書之性質。原判決認「被告……並使用偽造之印章、戳記加
蓋於偽造之金門酒類商標上，並表示業經金門酒廠檢驗合格之所為，則另係犯刑法第
二百十二條之偽造特種文書罪」，自有適用法則不當之違法。(二)、按科刑之判決，須
將認定之犯罪事實詳記於事實欄，然後於理由內逐一說明其憑以認定之證據，使事實
與理由兩相一致，方為合法。原判決事實認定上訴人乙○○、甲○○偽製金門酒廠酒
類裝箱後「或陳列於……乙○○、甲○○夫婦經營之雜貨店，由甲○○販售予不知情
之消費者，或由乙○○定時前往載運至超市、酒家以真品之價格販售予不知情之消費
者飲用，……以此收入作為生活之資，以之為常業」，理由欄除引上訴人甲○○辯稱
「如附表二所示之物為其用以餽贈客戶的，伊不知道係偽酒」、「酒是我要送人的，
不是我先生要送的」（見原判決第五頁第十三行、第八頁第八行）外，並未敘明認定
常業詐欺所憑證據，亦有判決理由不備之違法。本件犯罪事實僅認定偽酒之混合分裝
由黃瓅五負責，偽造所需紙箱、紙盒、標籤、空瓶、原料用高粱酒、私釀酒、偽造之
監封章、檢驗章、日期章、及銷售憑證均由乙○○負責，並未認定甲○○參與此部分
之犯罪實施，似認上訴人甲○○為共謀共同正犯，然於理由欄卻又載「甲○○有犯意
聯絡、行為分擔」，其事實與理由之記載相互齟齬，亦有判決理由矛盾之可議。以上
或為上訴意旨所指摘，或為本院得依職權調查之事項，應認原判決有撤銷發回更審之
原因。又1.原判決附表三所載偽造之孔府宴酒、偽造貴州醇酒、偽造瀘州醇酒、偽造
酒鬼酒、偽造廈門高粱酒究係依據何種證據資料認定為偽造之假酒？2.台灣省內菸酒
專賣暫行條例於九十一年五月二十二日經總統（九一）華總一義字第○九一○○一○
二○三○號令公布廢止，案經發回宜併注意及之。
二、駁回部分
查第三審上訴書狀，應敘述上訴之理由，其未敘述者，得於提起上訴後十日內補提理
由書於原審法院，已逾上述期間，而於第三審法院未判決前仍未提出上訴理由書狀者
，第三審法院應以判決駁回之，刑事訴訟法第三百八十二條第一項、第三百九十五條
後段規定甚明。本件上訴人丙○○因偽造文書案件，不服原審判決，於八十九年一月
二十日提起上訴，並未敘述理由，迄今逾期已久，於本院未判決前仍未提出，依上開
規定上訴自非合法，應予駁回。
據上論結，應依刑事訴訟法第三百九十七條、第四百零一條、第三百九十五條後段，
判決如主文。
中      華      民      國    九十二    年      三      月    二十七    日
                              最高法院刑事第九庭
                                  審判長法官  陳  炳  煌
                                        法官  陳  正  庸
                                        法官  韓  金  秀
                                        法官  吳  信  銘
                                        法官  徐  文  亮
      右正本證明與原本無異
                                              書  記  官
中      華      民      國    九十二    年      四      月      八      日


司法院資訊處製作；財團法人民間司法改革基金會備份。
